臺灣臺北地方法院民事判決　　　　　　　95年度訴字第1751號
原　　　告　乙○○
訴訟代理人　徐志明律師
　　　　　　黃坤鍵律師
上　一　人
複　代理人　甲○○
被　　　告　丙○○
訴訟代理人　陳智義律師
上列當事人間請求返還不當得利等事件，本院於民國96年7月5日
言詞辯論終結，判決如下：
    主      文
被告應將坐落台北市○○區○○段三小段二一五地號如附件台北
市古亭地政事務所土地複丈成果圖（ａ）部分所示面積為八平方
公尺土地上之建築物拆除，並將該部分土地返還予原告。
被告應給付原告新臺幣壹拾壹萬捌仟肆佰玖拾貳元，及自民國九
十五年二月二十二日起至清償之日止按週年利率百分之五計算之
利息。
被告應自民國九十五年二月二十二日起自其返還如第一項所示土
地予原告之日止，按月給付原告新臺幣玖佰壹拾貳元（民國九十
五年十二月三十一日之前）、壹仟零伍拾玖元（民國九十六年一
月一日以後）。
原告其餘之訴駁回。
訴訟費用由被告負擔。
    事實及理由
壹、原告主張：
一、坐落台北市○○區○○段3小段215地號之土地（以下簡稱系
    爭土地）係原告所有，與系爭土地相鄰坐落台北市○○區○
    ○段3小段214地號及其上之建築物則為被告所有。原告於日
    前發現系爭土地遭被告以鐵皮屋占用，經原告請求遷移，被
    告置之不理，原告乃對被告提起刑事侵占罪之告訴；該刑事
    案件雖為台灣台北地方法院檢察署檢察官以94年度偵字第18
    540 號為不起訴處分，然檢察官不起訴處分被告之理由，既
    係以被告於購買其所有上開房地時，該建築物之庭院已經占
    用原告所有之系爭土地，故被告並不知其占用原告之系爭土
    地而無主觀犯意，被告客觀上仍有占用原告所有系爭土地之
    行為，自為事實。為此原告爰依據民法第 767條之規定，請
    求被告拆除其占用系爭土地所搭蓋之建築物，並返還系爭土
    地予原告；惟如鈞院認為被告無權占有系爭土地搭蓋建物之
    行為有民法第796條前段規定之適用，原告則依據民法第796
    條但書之規定，請求被告以相當之價額 678,400元（即以系
    爭土地之公告現值 84,800元乘以系爭土地面積8平方公尺）
    購買所占用系爭土地。
二、依據被告於鈞院至現場履勘時之陳述，被告早於民國75年間
    即於系爭土地搭蓋上開鐵皮屋，則被告就原告所有之系爭土
    地，既無法律上之原因而興建建築物使用，顯然因此獲有不
    當得利，依據民法第 179條之規定，自應返還其無法律上原
    因所獲取之利益予原告。經鈞院函請台北市古亭地政所丈量
    結果，被告占用系爭土地之面積為 8平方公尺，則被告應賠
    償原告相當於租金計算之損害，自土地登記謄本上原告取得
    系爭土地之日即84年8月間起至起訴之日即95年2月間止，共
    10年5月，以各該時段系爭土地之申報地價之10%計算系爭土
    地每年之租金（系爭土地位於台北市○○區○○路，周圍各
    級學府並存，乃優良學區之最佳住宅區域，原告乃以系爭土
    地公告地價之 10%計算系爭土地之租金），被告無權占有系
    爭土地相當於租金之損害應為 247,920元，其自收受起訴狀
    繕本翌日起至返還系爭土地予原告之日止，每月應償還原告
    之利益則為2,206元。
三、系爭土地乃原告之債務人無力償還欠款，將之過戶原告而為
    抵償，且系爭土地之面積僅14平方公尺，原告乃未於取得系
    爭土地時至現場察看，故應無民法第796條之適用。
四、被告就原告請求其返還不當得利之主張，雖提出租金之請求
    權時效僅有五年之時效抗辯，惟原告主張被告無權占有原告
    所有系爭土地，係依據不當得利之法律關係向被告請求，依
    民法第 125條規定，其消滅時效應為15年，是被告主張時效
    抗辯，自無理由。
五、聲明：(一)被告應給付原告 247,920元，及自起訴狀繕本送達
    翌日起至被告返還系爭土地之日止，按月給付原告 2,206元
    ，暨按週年利率5%計算之利息。(二)被告應將原告所有系爭土
    地上如附件台北市古亭地政事務所土地複丈成果圖（ａ）所
    示之建築物拆除，並將原告所有系爭土地，面積共 8平方公
    尺之土地返還予原告。(三)如認上開第 2項聲明無理由，則被
    告應給付原告 678,400元，原告則將坐落於台北市○○區○
    ○段3小段215地號土地之 14分之8應有部分之所有權移轉予
    被告。
貳、被告主張：
一、依民法第126條規定，租金之請求權係5年之短期時效，原告
    請求長達10年之租金，已逾越 5年之短期時效，被告爰主張
    時效抗辯。
二、原告所有系爭土地上之建物係坐落於台北市○○路 ○段20巷
    內（過隧道後不遠），巷寬約 2.5公尺，因上開20巷道路過
    窄汽車不得通行，且該建物坐落位置至為僻靜，非車水馬龍
    、繁華熱鬧之地，原告主張以系爭土地公告地價之 10%計算
    租金之不當得利，顯屬不當，應以4%計算，始為適當。
三、依台北古亭地政事務所二次測繪之資料可知，系爭土地上由
    被告所建築之建物亦即台北市○○路 ○段20巷20號建物，係
    跨越在台北市○○段 ○○段214地號、215地號上，故係越界
    建築。而原告係於 84年8月14日購買系爭土地，依經驗常理
    判斷，原告必定至現場查看了解現況，測量地界知悉土地坐
    落之位置，是原告於購買系爭土地時，乃明知或可得而知有
    越界建築之情事，而未立即向被告異議，依民法第 796條：
    「土地所有人建築房屋逾越疆界者，鄰地所有人如知其越界
    而不即提出異議，不得請求移去或變更其建築物。但得請求
    土地所有人，以相當之價額，購買越界部分之土地，如有損
    害，並得請求賠償。」之規定，應不得主張拆除該建物。又
    系爭土地之面積共計14平方公尺，其中約有2分之1遭其他鄰
    人以圍牆圈占，恐怕不適合由被告買受。
四、聲明：(一)原告之訴駁回。(二)訴訟費用由原告負擔。
參、兩造不爭執之事實：
一、原告於 84年8月14日取得系爭土地之所有權，為系爭土地之
    所有權人。
二、被告於74年間取得台北市○○區○○段3小段214地號土地及
    其上台北市○○路○段20巷20號建物之所有權，並於 75年間
    於上開建物加蓋鐵皮屋，而占用如附件台北市古亭地政事務
    所土地複丈成果圖（ａ）部分所示面積為 8平方公尺之系爭
    土地。
肆、得心證之理由：
本件兩造所爭執之處，應在於(一)本件是否有民法第 796條之適用
？(二)被告請求原告返還不當得利應適用之消滅時效期間？
一、按「所有人對於無權占有或侵奪其所有物者，得請求返還之
    。對於妨害其所有權者，得請求除去之。有妨害其所有權之
    虞者，得請求防止之。」，民法第 767條定有明文。次按「
    土地所有人建築房屋逾越疆界者，鄰地所有人如知其越界而
    不即提出異議，不得請求移去或變更其建築物，固為民法第
    796 條前段之所明定。惟主張鄰地所有人知其越界而不即提
    出異議者，應就此項事實負舉證之責任。」，最高法院亦著
    有45年台上字第 931號判例可資參照。經查，被告抗辯原告
    有知悉被告所加蓋鐵皮屋占用系爭土地，而未及時提出異議
    之行為云云，並未提出任何證據以茲佐證；衡諸被告所有鐵
    皮屋早於75年間即已搭蓋，原告則遲至84年間始取得系爭土
    地之所有權，自難期待原告於取得系爭土地所有權時，即得
    知鄰地之既有建物有越界建築之情形。則揆諸上揭判例之意
    旨，應不得僅憑被告之空言主張，即認為原告於取得系爭土
    地所有權之時，確有至現場丈量而得知被告之建築物占用系
    爭土地之情事；是被告抗辯依據民法第796條之規定，原告
    不得請求被告拆除占用系爭土地之建築物，自非可採。從而
    原告依據所有物返還請求權之法律關係，請求被告將坐落如
    附件台北市古亭地政事務所土地複丈成果圖（ａ）部分所示
    面積為 8平方公尺系爭土地上之建築物拆除，並將該部分土
    地返還予原告，為有理由，應予准許。
二、復按民法第 126條所謂之租金債權，係指承租人使用租賃物
    之代價，出租人應定期按時收取租金之債權而言；故租金請
    求權因五年不行使而消滅，係就出租人對於承租人得定期行
    使之租金請求權而言。經查，本件係被告未得原告之同意，
    越界建築占用原告所有之系爭土地，因此受有不當得利，導
    致原告受有損害；此種不當得利返還請求權，本屬損害賠償
    之性質，而非租金之替補，亦即其並非基於一定之法律關係
    ，因一年以下時間之經過而依序發生之定期給付債權。故被
    告抗辯原告本件請求有民法第 126條短期時效之適用，原告
    應僅得請求本件起訴之日回溯五年期間之不當得利云云，自
    無足採。
三、第按「無法律上之原因而受利益，致他人受損害者，應返還
    其利益。雖有法律上之原因，而其後已不存在者，亦同。」
    ，民法第 179條定有明文。而「依不當得利之法則請求返還
    不當得利，以無法律上之原因而受利益，致他人受有損害為
    其要件，故其得請求返還之範圍，應以對方所受之利益為度
    ，非以請求人所受損害若干為準，無權占有他人土地，可能
    獲得相當於租金之利益為社會通常之觀念，是被上訴人抗辯
    其占有系爭土地所得之利益，僅相當於法定最高限額租金之
    數額，尚屬可採。」，最高法院亦著有61年台上字第1695號
    判例可資參照。經本院至系爭土地現場履勘，被告占用系爭
    土地所搭蓋之建築物為鐵皮屋，現或堆放傢俱、或供被告媳
    婦使用，有履勘筆錄一件在卷可稽；另被告所占用系爭土地
    位於台北市○○路○段20巷內，巷寬僅有約2.5公尺，汽車無
    法通行，地處僻靜，並非商業活動繁盛之地，惟附近有許多
    學校，尚非廢置無利用可能之土地等情，亦有現場照片及位
    置圖等附卷可稽。本院因認原告所受相當租金之損害，以占
    用土地每平方公尺申報地價（因原告未申報地價，依平均地
    權條例第16條之規定，以公告地價80%為申報地價）之 6%計
    算為適當，是經核被告自原告於 84年8月14日取得系爭土地
    所有權之日起，至其於 95年2月21日收受起訴狀繕本之日止
    ，因無權占有系爭土地所獲得相當於租金之不當得利，應為
    118,492元，其自被告收受起訴狀繕本之翌日即95年2月22日
    起至返還系爭土地之日止，因無權占有系爭土地所獲得相當
    於租金之不當得利，於95年12月31日之前，應為每月 912元
    ，自96年1月1日起，則應為每月 1,059元。從而原告基於不
    當得利之法律關係，請求被告給付原告 118,492元，及自起
    訴狀繕本送達之翌日即 95年2月22日起至清償日止，按週年
    利率5%計算之法定遲延利息，並自 95年2月22日起至返還上
    開土地之日止，每月給付原告 912元（95年12月31日之前）
    、 1,059元（96年1月1日以後），為有理由，應予准許。逾
    此部分之請求則無理由，應予駁回。
伍、兩造均陳明願供擔保以代釋明，聲請宣告假執行或免為假執
    行，核均與法律規定相符，爰分別酌定相當之擔保金額宣告
    之。
陸、本案事證已臻明確，兩造其餘主張陳述及所提之證據，均毋
    庸再予審酌，附此敘明。
柒、據上論結，本件原告之訴一部為有理由，一部為無理由，依
    民事訴訟法第79條，判決如主文。
中　  華  　民  　國　　96 　 年　   7    月    19    日
                  民事民二庭    法　官　楊代華
以上正本係照原本作成
如對本判決上訴，須於判決送達後20日內向本院提出上訴狀
中　  華  　民  　國　　96 　 年　   7    月    19    日
                                書記官  許婉如
